【裁判字號】    90,台上,1903
【裁判日期】    901025
【裁判案由】    清償債務
【裁判全文】
最高法院民事判決                                九十年度台上字第一九○三號
    上  訴  人  甲○○
    訴訟代理人  林永頌律師
                辜郁雯律師
                施淑貞律師
    被 上訴 人  財團法人天主教會台北教區
    法定代理人  狄  剛
    訴訟代理人  黃淑琳律師
                江肇欽律師
右當事人間請求清償債務事件，上訴人對於中華民國八十九年一月三十一日台灣高等
法院第二審判決（八十七年度上字第一五二九號），提起上訴，本院判決如左：
    主  文
原判決關於駁回上訴人其餘上訴暨該訴訟費用部分廢棄，發回台灣高等法院。
    理  由
本件被上訴人主張：上訴人受伊之委任，於民國八十年五月七日代理伊與訴外人金金
建設股份有限公司（下稱金金公司）洽商簽訂天主教台北教區瑞芳教堂新建工程「房
屋合建契約書」事宜，並於簽約後代收金金公司所交付八十年六月二十五日簽發，面
額為新台幣（下同）五百萬元之保證金支票一紙。詎上訴人於同年月二十六日兌領支
票後，竟未將該五百萬元保證金轉交與伊，而存放於彰化商業銀行股份有限公司（下
稱彰化銀行）收息，伊已於八十六年四月四日終止雙方委任關係。經扣除上訴人於八
十四年十二月二十三日提撥四十一萬七千二百五十三元與金金公司供支付地價稅部分
，餘款四百五十八萬二千七百四十七元仍由上訴人執有，依法上訴人除應給付該款外
，並應支付前開五百萬元自八十年六月二十六日兌領日起至八十四年十二月二十三日
止，及四百五十八萬二千七百四十七元自八十四年十二月二十四日起至八十六年四月
四日伊終止委任契約之日止，按年息百分之五計算已孳生並經上訴人領取之孳息計一
百四十一萬六千五百十五元與伊。雖上訴人於八十六年九月八日向法院提存四百五十
八萬二千七百四十七元，惟其非依債之本旨提出給付，並不生清償之效力等情。爰依
委任關係求為命上訴人給付五百九十九萬九千二百六十二元，及其中四百五十八萬二
千七百四十七元自八十六年四月五日起加計法定遲延利息之判決。
上訴人則以：兩造間存有僱傭關係，伊係本於受僱人之地位代被上訴人與金金公司洽
商新建教堂工程事宜及代收保證金，被上訴人並未另外委任伊處理事務，其本於委任
關係，訴請伊返還保證金，尚乏依據。又伊業於八十六年九月八日向台灣台北地方法
院提存所提存四百五十八萬二千七百四十七元，前開保證金債務應已清償，被上訴人
自不得再為該項請求。至一百四十一萬六千五百十五元利息部分，被上訴人之請求權
早罹於時效而消滅。況被上訴人應返還伊墊付之電話費、水電費、管理費、添購教堂
桌椅費用及勞保費、健保費等費用計四十六萬三千九百七十二元，及給付伊積欠之薪
資三百零一萬二千元，伊亦得以之與系爭款項相抵銷，經抵銷後，被上訴人對伊已無
何債權等語，資為抗辯。
原審駁回上訴人就第一審命其給付五百九十三萬六千二百六十二元本息部分之上訴，
無非以：被上訴人主張上訴人代理伊與金金公司洽商瑞芳教堂新建事宜及代收金金公
司交付之面額五百萬元保證金支票，於兌領後，未交付該保證金之事實，為上訴人所
不爭，復有被上訴人提出之房屋合建契約書及收據為證，堪信為真實。雖上訴人辯稱
兩造間存有僱傭關係，伊係本於受僱人之地位代收前開保證金支票云云，提出六十二
年七月二十二日勞工保險證、六十六年六月十六日被上訴人頒發之獎狀、天主教台北
總教區傳教員協進會會員通訊錄、國民身分證、紀念賀卡、名片、王愈榮主教六十一
年八月二十二日函、薪資簽收表及錄影帶，並舉證人吳昉為證。惟上開證據及證人證
言，均難為兩造間有僱傭關係存在之證明。兩造間既無僱傭關係存在，上訴人又確曾
於八十年間代理被上訴人出面與金金公司洽商瑞芳教堂新建工程，並協助主持該教堂
之戴立林神父與金金公司簽訂「房屋合建契約書」事宜，復於簽約後代收系爭鉅額保
證金支票及至工地監工，衡諸常情，若未經被上訴人委任，上訴人應無自八十年間改
建教堂伊始，迄八十五年間該工程即將完工時止，參與整個改建工程之進行。況上訴
人自承受領系爭保證金支票時，戴立林神父在場。戴立林神父既在場，而不親自受領
支票，由上訴人代收，益證上訴人確經被上訴人之委任。從而，被上訴人本於委任之
規定，訴請上訴人交付前開保證金及已生之孳息，自屬有據。雖上訴人提出被上訴人
委由律師所發之八十六年四月三日存證信函，抗辯被上訴人前曾否認兩造間有委任關
係存在云云。惟該存證信函並無否認兩造間委任關係之記載，僅指稱上訴人未經授權
收受系爭保證金而已，雖與事實稍有出入，亦僅屬上訴人是否逾越委任權限之問題，
既據被上訴人於事後追認該部分之委任權限，自已發生委任之效力，上訴人所為此部
分辯解，核無足取。次按債務人無為一部清償之權利，為民法第三百十八條第一項前
段所明定。上訴人於兌領前開五百萬元保證金支票後，即將之存入彰化銀行，每年獲
有約年息百分之五點三之利息，為上訴人所自承，則自八十年六月二十六日兌領支票
日起至八十四年十二月二十三日上訴人提撥四十一萬七千二百五十三元與金金公司繳
付地價稅之日止，該五百萬元保證金已孳生一百十二萬三千九百七十三元之利息，餘
款四百五十八萬二千七百四十七元，自八十四年十二月二十四日起至八十六年四月四
日被上訴人終止兩造間委任關係為止，亦已孳生二十九萬二千五百四十二元之利息，
兩項孳息合計一百四十一萬六千五百十五元，該孳息與前開保證金同屬上訴人依民法
第五百四十一條第一項規定，應向被上訴人清償之同一宗債務，並無為一部清償之權
利，上訴人僅就其中四百五十八萬二千七百四十七元部分為提存清償，尚難認已依債
之本旨提出給付，自不生清償之效力。又上訴人對被上訴人所負之債務既僅有一宗，
亦無依民法第三百二十一條規定，得指定先抵充保證金之可言。上訴人所為被上訴人
因前開清償提存，獲有不當得利，伊得主張與系爭款項相抵銷，及被上訴人之前述孳
息請求權，已罹於短期時效而消滅之抗辯，均不足取。再者，上訴人辯稱對被上訴人
有三百零一萬二千元之薪資債權，及四十六萬三千九百七十二元之代墊款，主張可與
系爭一百四十一萬六千五百十五元孳息債務相抵銷一節。經查兩造間並未訂有僱傭契
約，已如前述，自難認上訴人有何薪資請求權，其以該薪資債權主張抵銷，尚屬無據
。至上訴人主張之代墊款中，除墊付大樓管理費四萬六千元，及代被上訴人墊付租設
瑞芳天主教堂之瑞芳鎮○○路○段一○二號三樓水費一萬四千八百七十五元與自八十
二年二月份起至八十五年十月份止之電費二千一百二十五元，共計六萬三千元部分，
核屬有據，應准其與系爭款項相抵銷外，所稱其餘電話費、水電費、管理費、添購教
堂桌椅費用及勞保費、健保費等墊款，均乏依據。從而，被上訴人本於委任關係，訴
請上訴人給付系爭保證金及孳息計五百九十三萬六千二百六十二元，及其中四百五十
八萬二千七百四十七元自八十六年四月五日起至清償日止，按年息百分之五計算之利
息部分，應予准許等詞，為其判斷之基礎。
惟按稱委任者，謂當事人約定，一方委託他方處理事務，他方允為處理之契約，民法
第五百二十八條定有明文。是委任契約，必由當事人之一方委託他方處理事務，而他
方應允處理，始為成立。本件被上訴人係依委任關係訴請上訴人給付代收之保證金及
其孳息，而上訴人則否認兩造間有委任關係存在，原審自應命被上訴人舉證證明並就
上訴人受被上訴人委託處理之事務及其範圍加以釐清。乃原審未詳加調查審認，徒以
上訴人確曾於八十年間代理被上訴人出面與金金公司洽商瑞芳教堂新建工程，並協助
主持該教堂之戴立林神父與金金公司簽訂「房屋合建契約書」事宜，及於簽約後代收
系爭保證金支票與前往工地監工等情，並前揭臆測之詞，遽謂被上訴人所為兩造間有
委任關係存在之主張為可採，已嫌疏略。又原審既謂兩造間有委任關係存在，被上訴
人得本於委任之規定，請求上訴人交付代收之保證金及其孳息，似認上訴人曾受被上
訴人委任代收保證金，乃竟又以被上訴人委由律師所發之八十六年四月三日存證信函
，指稱上訴人未經授權收受系爭保證金，僅屬上訴人是否逾越委任權限之問題，既經
被上訴人事後追認該部分之委任權限，自發生委任之效力云云，而為上訴人不利之判
決，亦非無判決理由前後矛盾之違法。究竟兩造間如何成立委任契約？其委任處理何
項事務？委任之範圍是否包括收取系爭保證金在內？在在均關涉被上訴人能否依委任
關係訴請上訴人給付系爭保證金及其孳息之問題，原審概未審認明晰，本院尚無從為
法律上之判斷。上訴論旨，指摘原判決其敗訴部分為不當，求予廢棄，非無理由。
據上論結，本件上訴為有理由，依民事訴訟法第四百七十七條第一項、第四百七十八
條第一項，判決如主文。
中      華      民      國     九十     年      十      月    二十五    日
                              最高法院民事第四庭
                                  審判長法官  蕭  亨  國
                                        法官  許  朝  雄
                                        法官  謝  正  勝
                                        法官  陳  淑  敏
                                        法官  葉  勝  利
      右正本證明與原本無異
                                              書  記  官
中      華      民      國     九十     年     十一     月     十三     日


司法院資訊處製作；財團法人民間司法改革基金會備份。
